臺灣臺中地方法院刑事判決　　　　　　　　96年度訴字第57號
公　訴　人　臺灣臺中地方法院檢察署檢察官
被　　　告　甲○○
　　　　　　辛○○
　　　　　　乙○○
　　　　　　　　　　（現另案羈押於臺灣臺中看守所）
上列被告因妨害自由等案件，經檢察官提起公訴（九十五年度偵
字第一七０六一號），本院判決如下：
    主    文
甲○○共同以強暴方法，剝奪人之行動自由，未遂，累犯，處有
期徒刑肆月，如易科罰金，以新臺幣壹仟元折算壹日。
辛○○、乙○○共同以強暴方法，剝奪人之行動自由，未遂，各
處有期徒刑貳月，如易科罰金，均以新臺幣壹仟元折算壹日。
甲○○、辛○○、乙○○被訴重利部分，均無罪。
    犯罪事實
一、甲○○於民國（下同）八十七年間曾犯重利罪，經本院判處
    有期徒刑六月確定；又於八十八年間犯重利罪，經台灣高等
    法院台中分院判處有期徒刑七月確定；嗣定其應執行有期徒
    刑一年，於九十三年六月二十一日縮刑期滿執行完畢，詎仍
    不知悔改。甲○○與庚○○（俟到案另結）因己○○積欠經
    營地下錢莊之不詳年籍姓名綽號「阿亮」成年男子本金新台
    幣（下同）四萬元及利息無法清償（己○○於九十五年一月
    二十日向綽號「阿亮」成年男子借款四萬元，約定十天為一
    期，初期每期利息為八千元，嗣於同年四月間每期降為六千
    元，並預扣利息，己○○取得三萬二千元，並由己○○簽發
    面額八萬元本票一紙及提供己○○國民身分證、車牌號碼R7
    ─8609號自用小客車行車執照、該車讓渡書以供擔保，迄同
    年五月間己○○已繳納利息約十萬元），受綽號「阿亮」成
    年男子委託向己○○催討上開欠款，而夥同辛○○、乙○○
    二人，於九十五年七月十三日，由庚○○駕駛車牌號碼4651
    ─HV號自用小客車搭載甲○○、辛○○、乙○○前往己○○
    位於台中市南屯區○○○○街三００號四樓住處，車抵己○○上開住處樓下後，辛○○、乙○○在車內等候，由甲○○
    、庚○○上樓至己○○上開住處，向己○○催討上開欠款，
    經雙方協調後，己○○同意償還八萬元，分四期每月清償二
    萬元，並約定翌（十四）日下午三時許，前往收取第一期款
    二萬元。同年月十四日下午三時許，庚○○駕駛車牌號碼46
    51─HV號自用小客車搭載甲○○、辛○○、乙○○依約前往
    己○○上開住處，車抵己○○上開住處樓下後，辛○○、乙○○在車內等候，由甲○○、庚○○上樓至己○○上開住處
    ，因己○○不在，甲○○、庚○○見己○○上開住處大門未
    鎖，竟未經許可擅自入內等候，適己○○之妻丁○○自外返
    回住處，甲○○、庚○○乃向丁○○逼問己○○去處，丁○○見甲○○、庚○○口氣惡劣，欲打電話報警，遂引起甲○○、庚○○不滿，竟共同基於毀損及普通傷害之犯意聯絡，
    先由庚○○將己○○所有電話線扯斷，並持己○○所有屋內
    手提電腦砸向丁○○頭部，再由甲○○出手勒丁○○頸部及
    毆打丁○○，而損壞該電話線及致令該手提電腦不堪用，足
    以生損害於己○○，並使丁○○受有頭臉部挫擦傷合併腦震
    盪、流鼻血、左眼眶瘀青、左外耳撕裂傷、雙手肘、雙手、
    雙膝、雙腳挫傷、頸部勒傷等傷害（甲○○、庚○○、辛○○、乙○○涉犯無故侵入住宅、毀損、傷害部分，業經己○○、丁○○於偵查中撤回告訴，另經檢察官為不起訴處分確
    定）。而於庚○○、甲○○共同毆打丁○○時，適丁○○之
    姪女戊○○搭乘電梯上至四樓欲返回住處，見丁○○遭庚○○、甲○○毆打，乃趕緊搭乘電梯下樓報警，丁○○因見戊○○下樓，心想戊○○必會報警，且遭庚○○、甲○○毆打
    ，心有未甘，為待員警趕至將其等繩之以法，於庚○○先下
    樓後，甲○○欲離去時，乃拉住甲○○衣服，不讓甲○○離
    開，甲○○與丁○○遂自四樓樓梯處相互拖拉至一樓大門前
    ，嗣雙方復相互拖拉至路邊停放車牌號碼4651─HV號自用小
    客車右後座車旁，此時丁○○又使力拉住甲○○衣服，經在
    旁之辛○○要求丁○○放手，因丁○○不予理會，致甲○○
    無法掙脫甚為氣憤，甲○○乃向辛○○、乙○○等人告以先
    將丁○○拉上車再打，甲○○、庚○○、辛○○、乙○○即
    基於共同犯意聯絡，由甲○○、辛○○分別拉住丁○○之左
    、右手，並與乙○○合力將丁○○強拖至該車左後座車門旁
    ，並由庚○○打開左後座車門，再由辛○○進入該車後座與
    甲○○合力將丁○○由外往內強拉入車內，而欲以強暴方法
    剝奪丁○○之行動自由，惟因丁○○拼命以腳勾住車底，並
    經乙○○告以警察快來了，乃由甲○○以手用力將丁○○推
    下車，該四人始趕緊駕車離去，致未得逞。嗣經警受理報案
    後，循線查獲。
二、案經己○○、丁○○訴由台中市警察局第四分局報請臺灣臺
    中地方法院檢察署檢察官偵查起訴。
    理    由
甲、有罪部分：
一、訊之被告甲○○、辛○○、乙○○固坦承於九十五年七月十
    三日，由庚○○駕駛車牌號碼4651─HV號自用小客車搭載其
    三人前往己○○位於台中市南屯區○○○○街三００號四樓
    住處，車抵己○○上開住處樓下後，辛○○、乙○○在車內
    等候，由甲○○、庚○○上樓至己○○上開住處，向己○○
    催討欠款，經雙方協調後，己○○同意償還八萬元，分四期
    每月清償二萬元，並約定翌（十四）日下午三時許，前往收
    取第一期款二萬元，嗣於同年月十四日下午三時許，庚○○
    駕駛車牌號碼4651─HV號自用小客車搭載其三人依約前往己○○上開住處，車抵己○○上開住處樓下後，辛○○、乙○○在車內等候，由甲○○、庚○○上樓至己○○上開住處等
    情，然均矢口否認有何剝奪丁○○行動自由之犯行，被告甲○○辯稱：因庚○○告以己○○前向其借款七萬元，並簽發
    面額八萬元本票予庚○○，屆期未清償，乃邀同伊前往己○○住處催討該欠款，並非受綽號「阿亮」成年男子委託，且
    案發當日伊只是推開丁○○，並未出手毆打丁○○，而伊欲
    離去時，係丁○○拉住伊衣服不讓伊離去，又伊欲上車時，
    丁○○亦拉住伊衣服不讓伊上車，始由辛○○、乙○○及庚○○幫忙將丁○○拉開，伊才離去，並未強拉丁○○上車，
    而剝奪丁○○之行動自由云云；被告辛○○亦辯稱：案發當
    日伊均在車內，嗣因見丁○○拖住甲○○，不讓甲○○離開
    ，伊始下車並上前將其二人拉開，但拉不開，後來由庚○○
    強力將其二人拉開，伊等才駕車離去，並未強拉丁○○上車
    ，而剝奪丁○○之行動自由云云；被告乙○○則辯稱：案發
    當日伊在車上睡覺，均未下車，並未強拉丁○○上車，而剝
    奪丁○○之行動自由云云。惟查己○○因其不詳年籍姓名綽
    號「王仔」友人，急需款項無法向他人借貸，遂透過己○○
    欲向地下錢莊借錢，而由綽號「王仔」友人將其女友車牌號
    碼R7－8609號自用小客車過戶登記予己○○，並提供地下錢
    莊行動電話號碼0000000000號以供聯絡，己○○乃於九十五
    年一月二十日以該行動電話號碼與經營地下錢莊之不詳年籍
    姓名綽號「阿亮」成年男子聯絡，經綽號「阿亮」成年男子
    於當日前往己○○位於台中市○區○○路三五九之二號三樓
    之九租屋處，由己○○向綽號「阿亮」成年男子借款四萬元
    ，約定十天為一期，初期每期利息為八千元，嗣於同年四月
    間每期降為六千元，並預扣利息，己○○取得三萬二千元，
    並由己○○簽發面額八萬元本票一紙及提供己○○國民身分
    證、車牌號碼R7─8609號自用小客車行車執照、該車讓渡書
    以供擔保，每次均由綽號「阿亮」成年男子前往己○○上開
    租屋處樓下或台中市○○路上海盜海產料理店前，向己○○
    收取利息，迄同年五月間己○○已繳納利息約十萬元，嗣因
    己○○無法繳納本息，遂由被告甲○○與庚○○於九十五年
    七月十三日前往己○○位於台中市南屯區○○○○街三００
    號四樓住處，向己○○告以其等係受綽號「阿亮」成年男子
    委託前來，所積欠綽號「阿亮」成年男子款項如何處理，經
    雙方協調後，己○○同意償還八萬元，分四期每月清償二萬
    元，並約定翌（十四）日下午三時許，前往收取第一期款二
    萬元，而己○○未曾向庚○○借款，且當天係第一次遇見被
    告甲○○與庚○○，並未看見被告辛○○、乙○○等情，業
    據證人即告訴人己○○於警詢、偵查中及本院行準備程序時
    指證述綦詳，並有告訴人己○○所開立面額八萬元本票影本
    一紙及車牌號碼R7─8609號自用小客車之車籍作業系統─查
    詢認可資料一紙附卷可稽，足見被告甲○○與庚○○係受綽
    號「阿亮」成年男子委託，向告訴人己○○催討所積欠綽號
    「阿亮」成年男子之本金四萬元及利息無疑。次查九十五年
    七月十四日下午三時許，丁○○自外返回住處，見被告甲○○與庚○○在屋內，乃詢問被告甲○○與庚○○如何進入屋
    內及所來何事，被告甲○○與庚○○即向丁○○逼問己○○
    去處，丁○○見被告甲○○與庚○○口氣惡劣，欲打電話報
    警，庚○○見狀，先如何扯斷電話線，並持屋內手提電腦如
    何砸向丁○○頭部，另由被告甲○○如何出手勒丁○○頸部
    及毆打丁○○，而損壞該電話線及致令該手提電腦不堪用，
    並使丁○○受有如事實欄所載傷勢；而於庚○○與被告甲○○共同毆打丁○○時，適丁○○之姪女戊○○搭乘電梯上至
    四樓欲返回住處，見丁○○遭庚○○與被告甲○○毆打，乃
    趕緊搭乘電梯下樓報警，丁○○因見戊○○下樓，心想戊○○必會報警，且遭庚○○與被告甲○○毆打，心有未甘，為
    待員警趕至將其等繩之以法，於庚○○先下樓後，被告甲○○欲離去時，乃如何拉住被告甲○○衣服，不讓被告甲○○
    離開，被告甲○○與丁○○遂自四樓樓梯處如何相互拖拉至
    一樓大門前，嗣雙方復相互拖拉至路邊停放車牌號碼4651─
    HV號自用小客車右後座車旁，此時丁○○又使力拉住被告甲○○衣服，經在旁之被告辛○○要求丁○○放手，因丁○○
    不予理會，致被告甲○○無法掙脫甚為氣憤，被告甲○○乃
    向被告辛○○、乙○○等人告以先將丁○○拉上車再打，而
    由被告甲○○、辛○○分別拉住丁○○之左、右手，並與被
    告乙○○如何合力將丁○○強拖至該車左後座車門旁，並由
    庚○○打開左後座車門，再由被告辛○○進入該車後座與被
    告甲○○合力將丁○○由外往內強拉入車內，惟因丁○○拼
    命以腳勾住車底，並經被告乙○○告以警察快來了，乃由被
    告甲○○以手用力將丁○○推下車，該四人始趕緊駕車離去
    等情，亦據證人即告訴人丁○○於警詢及偵查中指證述甚詳
    ，核與目擊證人戊○○於本院審理時到庭具結證稱：當天下
    午伊自外返回住處，見屋內有兩個人在毆打丁○○，伊即趕
    緊搭乘電梯下樓報警，因電梯內收訊不好，下樓後乃跑至對
    面賣飲料之商家，拜託該商家報警，嗣伊在樓下時，見有二
    個人強拉丁○○的手，因丁○○極力反抗，所以未能將丁○○完全拉進車內，其中一人就將丁○○推下車等語大致相符
    ，並有告訴人丁○○提出之診斷證明書一紙、現場及受傷照
    片計三十張與監視器攝錄翻拍照片十一張附卷可憑；參以卷
    附現場照片三張所示（見警卷第五十六頁），其中右下方之
    一張係被告甲○○、辛○○與告訴人丁○○圍在車牌號碼46
    51─HV號自用小客車右後座車門旁，並由告訴人丁○○拉住
    被告甲○○之上衣，而上方之一張係告訴人丁○○蹲著面向
    車牌號碼4651─HV號自用小客車行李箱處，由被告甲○○、
    辛○○分別拉住告訴人丁○○之左、右手，另庚○○與被告
    乙○○則分別站在靠近該車之左邊駕駛座、左邊後座車門旁
    ，另左下方一張係告訴人丁○○在該自用小客車後座內僅露
    出一雙小腿，而被告甲○○則係站在打開之左後座車門內，
    益徵證人即告訴人丁○○之上開指證述非虛，應可採信。顯
    見被告甲○○、辛○○、乙○○、庚○○於上開時地，確基
    於共同犯意聯絡，由被告甲○○、辛○○分別拉住告訴人丁○○之左、右手，並與被告乙○○合力將告訴人丁○○強拖
    至該車左後座車門旁，並由庚○○打開左後座車門，再由被
    告辛○○進入該車後座與被告甲○○合力將告訴人丁○○由
    外往內強拉入車內，而欲以強暴方法剝奪告訴人丁○○之行
    動自由，惟因告訴人丁○○拼命以腳勾住車底，並經被告乙○○告以警察快來了，乃由被告甲○○以手用力將告訴人丁○○推下車，該四人始趕緊駕車離去，致未得逞應無置疑。
    至於告訴人丁○○另於偵查中具結證稱：甲○○等人打伊期
    間，辛○○、乙○○有樓上樓下跑，但最後拉伊到樓下的人
    是辛○○，後來他們四人都有分別拉伊的頭、抬伊的腳，要
    將伊拉上車等語，並於本院行準備程序時指稱：當時在大樓
    中庭外面，被告四人其中二人抬伊的手，二人抬伊的腳，將
    伊抬往距約二十公尺之車牌號碼4651─HV號自用小客車停車
    處，抵達後，庚○○、乙○○先放手等語；另證人戊○○於
    本院審理時具結證稱：當時伊有看到二個人帶丁○○下樓並
    拉丁○○的手，另在樓下等的二個人亦上前去拉丁○○的手
    等語，核其等證述不一，又與告訴人丁○○上開證述及卷附
    上開現場照片右下方一張所示（見警卷第五十六頁）之當時
    現場情況、監視器攝影翻拍照片所示（見警卷第六十一頁最
    下方之照片）之僅被告甲○○與告訴人丁○○在大樓樓梯處
    、一樓處相互拖拉等情未合，復為被告甲○○、辛○○、乙○○所堅決否認，可見告訴人丁○○及證人戊○○之上開指
    證述，尚不足取。是被告三人上開所辯，無非事後卸責之詞
    ，均不足採，事證明確，其等犯行均堪認定。
二、核被告甲○○、辛○○、乙○○所為，均係犯刑法第三百零
    二條第三項、第一項之以強暴方法剝奪人行動自由未遂罪。
    被告甲○○、辛○○、乙○○與庚○○間，就上開犯行，有
    犯意聯絡及行為分擔，均應論以共同正犯。被告甲○○、辛○○、乙○○已著手於剝奪告訴人丁○○之行動自由之實行
    而不遂，為未遂犯，均應依刑法第二十五條第二項之規定，
    按既遂犯之刑減輕之。公訴意旨認被告三人所為，係犯刑法
    第三百零二條第一項之以強暴方法剝奪人行動自由既遂罪，
    惟查被告三人與庚○○將告訴人丁○○強拉至車內後，因告
    訴人丁○○拼命以腳勾住車底，並經被告乙○○告以警察快
    來了，乃由被告甲○○以手用力將告訴人丁○○推下車，該
    四人始趕緊駕車離去，致未能將告訴人丁○○強行載走，應
    屬未遂犯，是公訴意旨上開認定，容有誤會，併此敘明。查
    被告甲○○於八十七年間曾犯重利罪，經本院判處有期徒刑
    六月確定；又於八十八年間犯重利罪，經台灣高等法院台中
    分院判處有期徒刑七月確定；嗣定其應執行有期徒刑一年，
    於九十三年六月二十一日縮刑期滿執行完畢，有台灣高等法
    院被告前案紀錄表附卷可參，其於五年內故意再犯本件有期
    徒刑以上之罪，為累犯，應依法加重其刑，並依規定先加後
    減。爰審酌被告三人受託討債，為達目的，竟以暴力方式加
    害告訴人丁○○，姑念事後已與告訴人丁○○、己○○達成
    和解，賠償告訴人丁○○四萬元，並購買一台筆記型電腦給
    告訴人己○○以資賠償，有和解書一紙及告訴人己○○書立
    收據影本一紙附卷可考，及其等犯罪之動機、目的、手段、
    對社會所生危害及犯罪後態度等一切情狀，分別量處如主文
    所示之刑，並均諭知易科罰金之折算標準，以示懲儆。至於
    扣案之陶器一個、玻璃煙灰缸一個、電話機具一台、手提電
    腦一台，均係告訴人己○○所有，爰不予宣告沒收，併此敘
    明。
乙、無罪部分：
一、公訴意旨略以：己○○之不詳年籍姓名綽號「王仔」友人，
    因急需用錢無法向人借貸，遂透過己○○欲向地下錢莊借錢
    ，「王仔」並將其女友車號R7－8609號自小客車移轉登記予
    己○○，並提供0000000000號行動電話，作為向地下錢莊借
    錢聯絡之用，己○○事後撥打該行動電話向不詳年籍姓名綽
    號「阿亮」成年男子所經營地下錢莊借錢，該地下錢莊即派
    人到己○○住處，並貸與四萬元，雙方約定十天為一期，利
    息為六千元，取得與原本顯不相當之重利，並要己○○簽票
    號CH320992號、面額八萬元本票一張、身分證、車號R7－86
    09號自小客車行車執照為質押擔保該借款，嗣己○○雖先後
    已繳十萬元利息，惟已無力續繳利息，「阿亮」即指示具重
    利犯意聯絡及行為分擔之庚○○與被告甲○○、乙○○、辛○○，於九十五年七月十四日下午三時許，前往己○○位於
    臺中市南屯區○○○○街三００號四樓住處，共同向己○○
    索討欠款等情，因認被告甲○○、辛○○、乙○○與庚○○
    共同涉有刑法第三百四十四條之乘他人急迫貸以金錢，而取
    得與原本顯不相當之重利罪嫌等語。
二、按犯罪事實應依證據認定之，無證據不得認定犯罪事實，刑
    事訴訟法第一百五十四條第二項定有明文；而刑事訴訟法上
    所謂認定犯罪事實之證據，係指足以認定被告確有犯罪行為
    之積極證據而言，該項證據自須適合於被告犯罪事實之認定
    ，始得採為斷罪資料，如未能發現相當證據，或證據不足以
    證明，自不能以推測或擬制之方法，以為裁判基礎，最高法
    院二十九年上字第三一０五號及四十年台上字第八六號著有
    判例可資參照。訊之被告甲○○、辛○○、乙○○均否認有
    何重利犯行，被告甲○○辯稱：因庚○○告以己○○前向其
    借款七萬元，並簽發面額八萬元本票予庚○○，屆期未清償
    ，乃邀同伊前往己○○住處催討該欠款，並非受綽號「阿亮
    」成年男子委託云云；被告辛○○、乙○○亦均辯稱：伊等
    是聽庚○○告以己○○欠其借款，要去向己○○催討，伊等
    只是陪庚○○同往，並在車內等候云云。經查己○○因其不
    詳年籍姓名綽號「王仔」友人，急需款項無法向他人借貸，
    遂透過己○○欲向地下錢莊借錢，而由綽號「王仔」友人將
    其女友車牌號碼R7－8609號自用小客車過戶登記予己○○，
    並提供地下錢莊行動電話號碼0000000000號以供聯絡，己○○乃於九十五年一月二十日以該行動電話號碼與經營地下錢
    莊之不詳年籍姓名綽號「阿亮」成年男子聯絡，經綽號「阿
    亮」成年男子於當日前往己○○位於台中市○區○○路三五
    九之二號三樓之九租屋處，由己○○向綽號「阿亮」成年男
    子借款四萬元，約定十天為一期，初期每期利息為八千元，
    嗣於同年四月間每期降為六千元，並預扣利息，己○○取得
    三萬二千元，並由己○○簽發面額八萬元本票一紙及提供己○○國民身分證、車牌號碼R7─8609號自用小客車行車執照
    、該車讓渡書以供擔保，每次均由綽號「阿亮」成年男子前
    往己○○上開租屋處樓下或台中市○○路上海盜海產料理店
    前，向己○○收取利息，迄同年五月間己○○已繳納利息約
    十萬元，嗣因己○○無法繳納本息，遂由被告甲○○與庚○○於九十五年七月十三日前往己○○位於台中市南屯區○○○○街三００號四樓住處，向己○○告以其等係受綽號「阿
    亮」成年男子委託前來，所積欠綽號「阿亮」成年男子款項
    如何處理，經雙方協調後，己○○同意償還八萬元，分四期
    每月清償二萬元，並約定翌（十四）日下午三時許，前往收
    取第一期款二萬元，而己○○未曾向庚○○借款，且當天係
    第一次遇見被告甲○○與庚○○，並未看見被告辛○○、乙○○等情，此經證人即告訴人己○○於警詢、偵查中及本院
    行準備程序時指證述如上。是依證人即告訴人己○○之上開
    指證述，可知被告甲○○與庚○○僅係受綽號「阿亮」成年
    男子委託，夥同被告辛○○、乙○○，向告訴人己○○催討
    所積欠綽號「阿亮」成年男子之本金四萬元及利息，並未見
    被告甲○○、辛○○、乙○○與庚○○有何參與借款予告訴
    人己○○，或向告訴人己○○收取利息，或與綽號「阿亮」
    成年男子共同經營地下錢莊之情事，況被告甲○○、辛○○
    、乙○○與庚○○受託向告訴人己○○催討所積欠綽號「阿
    亮」成年男子之本金四萬元及利息，亦未由告訴人己○○處
    取得任何款項，自難僅憑被告甲○○、辛○○、乙○○與庚○○受託向告訴人己○○催討所積欠綽號「阿亮」成年男子
    之本金四萬元及利息，即遽予推定被告甲○○、辛○○、乙○○與綽號「阿亮」成年男子間確有共同重利之犯意聯絡。
    此外，又查無其他積極證據足認被告甲○○、辛○○、乙○○有何公訴人所指訴上開重利犯行，既無證據證明被告甲○○、辛○○、乙○○此部分犯罪，依法均應諭知無罪之判決
    。
丙、據上論斷，應依刑事訴訟法第二百九十九條第一項前段、第
    三百零一條第一項，刑法第二十八條、第三百零二條第三項
    、第一項、第二十五條第二項、第四十七條第一項、第四十
    一條第一項前段，刑法施行法第一條之一，判決如主文。
本案經檢察官丙○○到庭執行職務。
中　　華　　民　　國　　96　　年　　5 　　月　　3 　　日
                  刑事第三庭  審判長法  官  唐光義
                                    法  官  楊萬益
                                    法  官  朱光國
上正本證明與原本無異。
如不服本判決，應於送達後十日內向本院提出上訴狀（須附繕本
），上訴於台灣高等法院台中分院。
                                    書記官  洪明霞
中　　華　　民　　國　　96　　年　　5 　　月　　3 　　日
附錄論罪科刑法條
刑法第302條：
私行拘禁或以其他非法方法，剝奪人之行動自由者，處5年以下
有期徒刑、拘役或3百元以下罰金。
因而致人於死者，處無期徒刑或7年以上有期徒刑，致重傷者，
處3年以上十年以下有期徒刑。
第1項之未遂犯罰之。
